ACORDAO-COMPLETO-2329458

ACÓRDÃO 5111/2019 ATA 22/2019 - PRIMEIRA CÂMARA

VISTOS, relatados e discutidos estes autos de Pensão Civil, 
ACORDAM os Ministros do Tribunal de Contas da União, reunidos em Sessão da Primeira Câmara, diante das razões expostas pelo Relator, e com fundamento nos arts. 1º, inciso V, e 39, inciso II, ambos da Lei nº 8.443, de 16 de julho de 1992, c/c o art. 259, inciso II, do Regimento Interno, em: 
9.1. considerar legal o ato descrito à peça 9, relativo à pensão civil deixada em favor de Maria Soares de Lima, autorizando-lhe o registro, nos termos do § 1º do art. 260 do Regimento Interno desta Corte de Contas; 
9.2. dar ciência ao órgão de origem e à interessada; e
9.3. arquivar os autos.

Pessoal. Pensão Civil.

Primeira Câmara

Comissão Nacional de Energia Nuclear - CNEN.

3. Interessada: Maria Soares de Lima, CPF XXX.967.656-XX.

13.1. Ministros presentes: Walton Alencar Rodrigues (Presidente) e Benjamin Zymler.
13.2. Ministro-Substituto convocado: Marcos Bemquerer Costa.
13.3. Ministros-Substitutos presentes: Augusto Sherman Cavalcanti (Relator) e Weder de Oliveira.

AUGUSTO SHERMAN

Cuidam os presentes autos da concessão de uma pensão civil instituída por Humberto de Souza Lima, ex-servidor da Comissão Nacional de Energia Nuclear - Cnen, em favor de Maria Soares de Lima, nos termos constantes da peça 9, com parecer do órgão de Controle Interno (sem justificativa) , cujo ato foi encaminhado ao Tribunal por intermédio do Sistema Sisac, na sistemática definida na Instrução Normativa 55/2007. 
2.		A unidade técnica, à luz dos documentos trazidos aos autos, lavrou a instrução espelhada à peça 11, adiante parcialmente transcrita, com eventuais ajustes de forma: 
		
“ (...) 
HISTÓRICO 
4. Em exame preliminar do ato foi identificada concessão de pensão civil a beneficiária na qualidade de mãe, sem comprovação da dependência econômica com relação ao instituidor. 
5. Considerando que a entrada do ato no TCU ocorreu há mais de 5 anos, promoveu-se a oitiva da interessada (peça 4) , a fim de oferecer-lhe oportunidade à ampla defesa, nos termos do Acórdão 587/2011-TCU-Plenário, de relatoria do Ministro Valmir Campelo. 
6. Em resposta, foram enviados os documentos constantes da peça 6. 
EXAME TÉCNICO 
7. O ato refere-se à concessão de pensão civil a beneficiária na qualidade de mãe, sem comprovação da dependência econômica com relação ao instituidor. De acordo com o art. 217, inciso I, alínea ‘d’, da Lei 8.112/1990, que fundamenta a pensão sob apreciação, o pensionista vitalício (mãe ou pai) tem direito ao benefício desde que comprove dependência econômica com relação ao servidor instituidor.
8. Em resposta à oitiva (peça 6) , como forma de demonstrar a dependência econômica da beneficiária, foram encaminhados os seguintes documentos: a) atestado de dependência econômica feito pelo Dr. Messias Irineu de Lima, Delegado de Polícia da 20ª Delegacia Distrital; b) cópia do registro de inscrição da interessada como dependente do Sr. Humberto de Souza Lima junto ao INPS; c) atestado firmado pelo Dr. Guilherme Carlos de Freitas Bravo, Delegado Adjunto da DECCFAP/DI da Secretaria de Estado de Segurança Pública, declarando que a Srª Maria Soares de Lima vivia na dependência econômica de seu filho; d) declarações de testemunhas diversas. 
9. Ademais, foi alegada a impossibilidade de se alterar o benefício em tela, visto terem se passado mais de 5 anos de sua concessão.
10. Ocorre que os documentos acima listados não se mostram suficientes para que comprove que a Srª Maria Soares de Lima vivia sob a dependência econômica de seu filho, uma vez que, conforme declarado pela beneficiária e testemunhas (peça 6) , e confirmado por meio de consultas à base Maciça (INSS) , a interessada recebe proventos de pensão decorrentes do falecimento de seu marido, ocorrido em maio de 1972, no valor de R$ 954,00. 11. Segundo entendimento predominante dessa Corte de Contas, não há como a beneficiária ser dependente de dois instituidores simultaneamente (Acórdão 6097/2017-TCU-Primeira Câmara) . Nesse caso, a percepção da pensão pela morte do cônjuge demonstra que a interessada não dependia da renda de seu filho para sua subsistência, visto que esta resta assegurada pelo benefício pago pelo INSS desde maio de 1972. 12. No que tange ao argumento da decadência administrativa, cabe observar que o entendimento jurisprudencial atual, tanto no TCU como no STF, sustenta-se em dois aspectos. 13. O primeiro é a natureza dos atos de pessoal. Tais atos, também chamados de atos sujeitos a registro, enquadram-se na categoria de atos complexos, que só se aperfeiçoam com sua homologação pelo TCU. Antes dessa homologação, não são, portanto, atos jurídicos perfeitos. 14. O segundo aspecto é a natureza da atuação do TCU nos atos de pessoal. Trata-se de órgão que atua no controle externo dos atos dos órgãos da Administração. Em outras palavras, o TCU é órgão exógeno àquele que editou o ato. 
15. Tendo em vista as particularidades da natureza dos atos de pessoal e da atuação do TCU, deve ser ponderada, nesse caso, a aplicação do prazo decadencial de cinco anos previsto no art. 54 da Lei 9.784/1999. Caso contrário, estar-se-ia inviabilizando o exercício do controle externo desses atos, previsto nos arts. 70 e 71, inciso III, da Constituição Federal. 
16. É que parte considerável dos atos de pessoal é disponibilizada ao TCU já decorridos vários anos do início de sua vigência. Além disso, não se pode exigir do TCU, órgão exógeno à Administração, onisciência e onipresença no controle dos atos por ela praticados. 
17. Essa ponderação levou ao atual entendimento da jurisprudência do STF, acompanhada por aquela do TCU. 
18. O primeiro ponto desse entendimento é que a contagem de tempo se inicia apenas quando da disponibilização do ato ao TCU, e não com o início da vigência do ato. O segundo é que o decurso do prazo de cinco anos da disponibilização do ato ao TCU não torna automaticamente legais atos inquinados de irregularidades. O decurso do prazo leva tão somente à obrigatoriedade da instauração do contraditório por esta Corte de Contas. 
19. Exemplos do entendimento do TCU são as considerações feitas no Acórdão 2463/2013-TCU-Plenário e, notadamente, no Acórdão 587/2011-TCU-Plenário. A partir deste último acórdão, o TCU passou a tornar obrigatória a oitiva dos interessados nos casos em que há perspectiva de julgar ilegais atos disponibilizados ao TCU há mais de cinco anos. 
20. Do STF, podem-se mencionar as decisões proferidas nos Mandados de Segurança (MS) 25.116-DF, 25.403-DF, 25.343-DF, 27.296-DF e 24.781-DF. 
21. No caso em tela, foi observado o entendimento do TCU e do STF, uma vez que a interessada foi chamada a se manifestar nos autos. Assim, não merece prosperar o argumento da decadência administrativa. 
CONCLUSÃO 
22. Em razão do exposto, considera-se que o ato de concessão de pensão civil em favor de Maria Soares de Lima não deve prosperar, uma vez que a percepção da pensão decorrente da morte do seu exmarido é suficiente para descaracterizar a dependência econômica em relação ao filho, deixando de satisfazer assim a regra inserta do art. 217, inciso II, alínea ‘d’, da Lei 8.112/1990 para fazer jus ao benefício.
 (...) ”.
3.	A unidade técnica encerrou sua instrução com proposta de ilegalidade da pensão civil em relevo, fazendo-se as determinações pertinentes. 
4.	O Ministério Público, neste ato representado pela então Procuradora-Geral Cristina Machado da Costa e Silva, divergindo da unidade técnica, lavrou o Parecer visto à peça 13, do seguinte teor:
“Versa o processo sobre o ato de pensão civil deixada por Humberto de Souza Lima, ex servidor vinculado à Comissão Nacional de Energia Nuclear - Cnen - em favor de Maria Soares de Lima, genitora do instituidor, com efeitos a contar do óbito, ocorrido em 21/06/1992 (peça n. 9) . 
2. Após a realização de oitiva da pensionista, a qual apresentou defesa com os elementos constantes de peça n. 6, a Secretaria de Fiscalização de Pessoal - Sefip - opina pela ilegalidade e negativa de registro do ato de peça n. 9, por intermédio dos pareceres uniformes constantes de peças n.s 11 e 12. 
3. Em síntese, a unidade técnica defende a impugnação do benefício em exame ante o fato de a beneficiária Maria Soares de Lima perceber pensão previdenciária no valor de R$ 954,00, decorrente do falecimento de seu esposo, ocorrido em maio de 1972 (item 10 da instrução de peça n. 11) . 
4. Na defesa apresentada pela pensionista, foram colacionadas diversas declarações de testemunhas, as quais afirmam que a interessada vivia sob a dependência econômica do exservidor Humberto de Souza Lima. Consta, ainda, que o instituidor inscreveu sua mãe como dependente no extinto Instituto Nacional de Assistência e Previdência Social - INAMPS (fls. 11/13 e 19/21 da peça n. 6) . 
5. Com as devidas excursas, manifestamos nossa discordância quanto ao encaminhamento proposto pela unidade técnica. 
6. Compreendemos que a renda de pouco mais de um salário mínimo, auferida pela interessada com a percepção de pensão paga pelo INSS, não seria suficiente para descaracterizar a dependência econômica em relação ao exservidor Humberto de Souza Lima, a qual foi corroborada por diversas testemunhas. 
7. Ademais, a pensão civil ora em exame foi deferida à pensionista em 21/06/1992, portanto, há 26 anos. Salientamos, ainda, que a interessada, nascida em 20/03/1923, conta com a idade avançada de 95 anos (peça n. 8) . Por fim, após consulta aos sistemas internos (DGI/Consultas) , não identificamos nenhuma outra renda percebida pela interessada, além do salário mínimo recebido por ela junto ao INSS. 
8. Dado o conjunto probatório trazido aos autos, inclinamo-nos a opinar pela legalidade e registro do ato de peça n. 9, por entendermos que ficou comprovada a dependência econômica da pensionista Maria Soares de Lima em relação ao instituidor. 
9. Por todo o exposto, com as vênias de estilo por divergir da proposição oferecida pela Sefip nos pareceres uniformes acostados às peças n.s 11 e 12, esta representante do Ministério Público propõe ao Tribunal que considere legal e ordene o registro do ato de pensão civil instituída por Humberto de Souza Lima (CPF XXX.717.106-XX) , em favor de Maria Soares de Lima (CPF XXX.967.656-XX) - peça n. 9”.
		
				É o relatório.

não há

Procuradora-Geral Cristina Machado da Costa e Silva.

PESSOAL. UM ATO PENSÃO CIVIL. DILIGÊNCIA. OITIVA DA INTERESSADA. ACERVO DOCUMENTAL CAPAZ DE COMPROVAR A DEPENDÊNCIA ECONÔMICA DA PENSIONISTA EM RELAÇÃO AO INSTITUIDOR. LEGALIDADE E REGISTRO. CIÊNCIA.

PENSÃO CIVIL (PCIV)

Versam os presentes autos acerca da concessão de uma pensão civil instituída por Humberto de Souza Lima, ex servidor da Comissão Nacional de Energia Nuclear – CNEN, em favor de Maria Soares de Lima. 
2.	Consigno que a interessada foi ouvida nos termos do Acórdão 587/2011-TCU-Plenário, com vistas à comprovação de sua dependência econômica em relação ao filho falecido, instituidor do benefício em questão.
3.	Na ocasião, trouxe aos autos vários documentos, tais como atestado lavrado pelo Delegado de Polícia da 20ª Delegacia Distrital, cópia do registro de inscrição como dependente do filho junto ao INPS, atestado firmado pelo Delegado Adjunto da Secretaria de Estado de Segurança Pública, todos declarando que a pensionista vivia na dependência econômica de seu filho, além de declarações de testemunhas diversas, no mesmo sentido.
4.	A unidade técnica se posicionou no sentido de que esses documentos não tinham aptidão para comprovar a dependência econômica da pensionista em relação ao seu filho, tendo em vista que a Sr.ª Maria Soares de Lima recebe pensão decorrente do falecimento de seu marido, ocorrido em maio de 1972, no valor de R$ 954,00, conforme consultas realizadas no INSS, o que seria suficiente para sua subsistência, razão por que propugnou pela ilegalidade da pensão civil em comento, com a subsequente negativa de registro do ato concessório respectivo, proposta essa que culminou na divergência do Parquet, manifestada nos termos do Parecer anteriormente transcrito.
5.	Parece-me que a divergência do Ministério Público procede. Com efeito, a pensão do INSS no valor de R$ 954,00, percebida pela Sr.ª Maria Soares de Lima em decorrência do falecimento de seu esposo ocorrido em maio de 1972, não descaracteriza, a meu sentir, a dependência econômica questionada, à luz do que demonstra o conjunto de documentos e declarações de testemunhas, afirmativos de que a interessada vivia sob às expensas do ex-servidor Humberto de Souza Lima. Consta, em especial pelo fato de que o instituidor a inscreveu como sua dependente junto ao então Instituto Nacional de Assistência e Previdência Social – INAMPS (fls. 11/13 e 19/21 da peça 6) .
6.	A unidade técnica defende que a percepção da pensão civil decorrente da morte do cônjuge da Sr.ª Maria Soares de Lima, no valor de R$ 954,00, demonstra que a interessada não dependia da renda de seu filho para sua subsistência, visto que esta já estava assegurada pelo benefício pago pelo INSS desde maio de 1972. Para sustentar esse posicionamento, trouxe a cotejo o Acórdão 6097/2017-TCU-Primeira Câmara da relatoria do Ministro Benjamin Zymler.  
7.	Penso que a situação factual que levou à ilegalidade da pensão civil tratada no processo que gerou ao aludido aresto, é bastante diferente da hipótese aqui versada. Naquela assentada ficou patente que a beneficiária da pensão era comerciante, desembolsava mensalmente R$ 1.200,00 em prestação de imóvel financiado, cujo esposo (pai do instituidor) , foi sócio administrador de empresa do ramo da Avicultura, e recebe benefício previdenciário do regime geral, além de possuírem patrimônio imobiliário (residencial e comercial) , no valor de R$ 520.000,00.
8.	No caso sub examine, a Sr.ª Maria Soares de Lima recebe uma pensão civil decorrente do falecimento de seu marido desde 1.972, no valor de R$ 954,00. O acervo probatório trazido aos autos, inclusive documentos públicos, com fé pública, pois, antes já mencionados, são capazes, a meu sentir, de provar sua dependência econômica em relação ao filho falecido.
9.	Ademais, observo que o óbito do instituidor ocorreu no dia 21/6/1992, data que passou a viger o benefício pensional. Portanto, a interessada recebe a pensão do filho há 27 anos. O ato foi encaminhado ao Tribunal somente em 18/8/2004, e, após diligência, está agora sendo apreciado quase 15 anos após. No mais, a Sr.ª Maria Soares de Lima, nascida no dia 20/3/1923, conta hoje com 96 anos de idade, fatos esses que, por si sós, já autorizam o registro do ato pensional em relevo, conforme ampla e sedimentada jurisprudência desta Corte de Contas.
10.	Pelo exposto, com as costumeiras escusas, divirjo do encaminhamento proposto pela unidade técnica instrutiva e, acolhendo, na íntegra, o Parecer da Ministério Público pela legalidade da pensão civil em comento, haja vista que tenho por satisfeitos os requisitos para sua concessão, considerando, ainda, as excepcionalidades do caso, manifesto-me por que o Tribunal aprove o acórdão que ora submeto à deliberação deste Colegiado. 
	
	 TCU, Sala das Sessões Ministro Luciano Brandão Alves de Souza, em 2 de julho de 2019.
AUGUSTO SHERMAN CAVALCANTI 
Relator